臺灣臺北地方法院民事判決　　　　　　　　 94年度簡字第3號
原　　　告　中聯信託投資股份有限公司
法定代理人　戊○○
訴訟代理人　乙○○
被　　　告　和群開發事業股份有限公司
法定代理人　甲○○
訴訟代理人　黃金洙律師
　　　　　　詹茗文律師
被　　　告　康和租賃股份有限公司
法定代理人　丁○○
訴訟代理人　丙○○
上列當事人間請求給付票款事件，本院於民國九十四年四月十四
日言詞辯論終結，判決如下：
    主  文
被告應連帶給付原告新台幣伍拾玖萬伍仟貳佰伍拾元，及自民國
九十三年十一月二十二日起至清償日止，按年利六釐計算之利息
。
訴訟費用由被告連帶負擔。
本判決得假執行，但被告以新台幣新台幣伍拾玖萬伍仟貳佰伍拾
元為原告預供擔保，得免為假執行。
    事實及理由
一、原告起訴狀固記載請求給付借款，然於民國94年1月20日言
    詞辯論時陳明係依票據法律關係請求（本院卷第25頁背面）
    ，依民事訴訟法第427條第2項第6款規定，應適用簡易訴訟
    程序，合先敘明。
二、原告起訴主張：原告因貸款予被告康和租賃股份有限公司（
    下稱康和公司），以被告康和公司往來交易客票為擔保品而
    執有由被告和群開發事業股份有限公司（下稱和群公司）簽
    發，被告康和公司背書，發票日為93年11月20日，票面金額
    為新台幣（下同）595, 250元之備償支票乙紙，經原告於93
    年11月22日提示後，因存款不足及拒絕往來戶為由遭退票，
    為此爰依票據關係提起本件訴訟等語，並聲明被告應連帶給
    付原告595,250元及自付款提示日即93年11月22日起至清償
    日止按年息6%計算之利息。
三、被告和群公司則以：
　　(一)依票據法第30條第1項、第25條第2項及第144條規定，無
  　　記名支票除得依交付轉讓外，亦得變更為記名支票後以背
    　書轉讓，是以無記名支票之發票人所為禁止背書轉讓之記
      載，可藉此限制票據之流通，其目的係不欲與他方滋生複
      雜之關係、欲對受款人保留抗辯權及不欲於其他票據債務
      人不付款時擔當額外之負擔，因此發票人記載禁止背書轉
      讓之理由，於記名票據與無記名票據間，其本質並無差異
      ，票據法既無明文排除，實無理由否認無記名票據發票人
      記載禁止背書轉讓之效力。被告和群公司於簽發系爭支票
      時為「禁止背書轉讓」之記載，則原告僅得依該文義行使
      票據上權利，並應類推適用票據法第30條第2項之規定，
      原告於禁止背書轉讓後再由背書取得系爭支票，僅得依債
      權讓與之規定向其前手請求票據金額，被告和群公司對原
      告不負發票人責任。
  　(二)被告康和公司擅自挪用依約應返還被告和群公司之票據，
    　應對被告和群公司負侵權行為及債務不履行之損害賠償責
      任，雙方約定遭挪用之票據應由被告康和公司負責兌現。
      又系爭支票係被告康和公司提供予原告之擔保票據，惟被
      告康和公司自90年間即有撥付異常情事，顯示當時財務狀
      況已臻惡化，該公司並擅自動用廠商之票據向銀行辦理融
      資，原告既已知悉此等情況，卻仍允許被告康和公司挪用
      廠商票據融資，誠難以善意第三人自居。原告起訴請求給
      付票款，應就其適法享有票據權利之情舉證，縱認原告已
      撥款，然原告係以1,947,500元之債權即對價自被告康和
      公司取得包括系爭支票在內，面額共計4,762,00 0元之擔
      保票據，顯係以不相當對價取得系爭支票，被告康和公司
      對系爭票據之權利既有不得請求被告和群公司付款之瑕疵
      ，而原告係以惡意或不相當對價自被告康和公司取得系爭
      票據，依法應承繼其前手之瑕疵，被告和群公司自得以與
      被告康和公司間所存抗辯事由對抗原告等語置辯。並聲明
      ：1.原告之訴駁回；2.如受不利益判決，願供擔保請准宣
      告免為假執行。
四、被告康和公司則以：系爭支票載明禁止背書轉讓，被告康和
  　公司於系爭支票背書自不生背書效力，故不負背書人清償票
    款之責等語置辯。並聲明：1.原告之訴駁回；2.如受不利益
    判決，願供擔保請准宣告免為假執行。
五、原告主張於91年5月31日起貸款30,000,000元予被告康和公
    司，借款期限為2年6個月，約定利息按年率7.5%計算，按月
    繳息，後每逢1、4、7、11月1日得按原告基本放款利率調整
    一次，並以被告康和公司往來交易客票為擔保品，客票兌現
    後沖償本金，每次動撥時應按授信餘額提供1.25倍額度之借
    戶背書之交易客票為副擔保品。被告和群公司簽發之票據為
    被告康和公司背書後，所提供之備償票據共三十張，惟其中
    被告和群公司簽發，以台北國際商業銀行德惠分行為付款人
    ，發票日為93年11月20日，票面金額595,250元之支票提示
    後竟遭退票等語，業據其提出支票1張、分期付款買賣契約
    書、統一發票、撥款同意書、授信條件、票據轉存明細表、
    放款明帳等件影本為證，並為被告所不爭執，自堪信為真實
    。
六、被告和群公司辯稱系爭支票正面有「禁止背書轉讓」之印刷
    記載，係被告和群公司於簽發時所為之記載，故系爭票據已
    喪失流通性，原告於禁止背書轉讓後再由背書取得系爭支票
    ，僅得依債權讓與之規定向其前手請求票據金額，被告和群
    公司對原告不負發票人責任等語。被告康和公司辯稱系爭支
　　票載明禁止背書轉讓，被告康和公司於系爭支票背書自不生
　  背書效力，故不負背書人清償票款之責等語。經查：
　(一)按匯票依背書及交付而轉讓。無記名匯票得僅依交付轉讓之
　  。記名匯票發票人有禁止轉讓之記載者，不得轉讓。票據法
    第30條第1、2項定有明文，而依同法第144條之規定，於支
    票準用之。是記名式票據之發票人得以禁止轉讓記載之方式
    ，使記名式票據成為一「指名證券」，藉以避免與受款人以
    外之人發生票據關係，並保留其對受款人之抗辯權，故僅得
    以一般債權讓與之方法為轉讓，不得依背書而轉讓。惟無記
    名之票據並未記載受款人，發票人縱為禁止轉讓之記載，亦
    無從使該無記名票據轉變為指名證券，故無記名票據自無票
    據法第30條第2項之適用。
　(二)系爭支票之受款人欄為空白，屬無記名支票，其上雖有「禁
    止背書轉讓」之記載，依上開說明，不生禁止背書轉讓之效
　  力，原告仍得因被告康和公司之背書，而取得系爭支票之權
    利，是被告和群公司辯稱應類推票據法第30條第2項，對原
    告不負發票人之責任，被告康和公司辯稱不負背書人之責任
    等語，均無足取。
七、被告和群公司辯稱被告康和公司擅自挪用依約應返還被告和
    群公司之票據，應對被告和群公司負侵權行為及債務不履行
    之損害賠償責任，雙方約定遭挪用之票據應由被告康和公司
    負責兌現。又系爭支票係被告康和公司提供予原告之擔保票
    據，惟被告康和公司自90年間即有撥付異常情事，顯示當時
    財務狀況已臻惡化，原告既已知悉此等情況，卻仍允許被告
    康和公司挪用廠商票據融資，即難以善意第三人自居。且原
    告係以1,947,500元之債權即對價自被告康和公司取得包括
    系爭支票在內，面額共計4,762,000元之擔保票據，故原告
    顯係以惡意或不相當對價取得系爭支票，被告和群公司自得
    以與被告康和公司間所存抗辯事由對抗原告等語。經查：
    (一)票據法第14條所謂以惡意取得票據者，不得享有票據上之
      權利，係指從無權處分人之手，受讓當時有惡意之情形而
      言。如從有正當處分權人之手，受讓票據，係出於惡意時
      ，亦僅生票據法第13條但書所規定，票據債務人得以自己
      與發票人或執票人之前手間所存人的抗辯之事由，對抗執
      票人，尚不生執票人不得享有票據上權利之問題（最高法
      院67年台上字第1862號判例），被告康和公司係因與被告
      和群公司簽訂分期付款買賣契約書，由被告和群公司簽發
      含系爭支票在內之還款支票予被告康和公司，故被告康和
      公司顯係合法由被告和群公司取得系爭支票，為有正當處
      分權之人，縱其日後因基礎原因關係消滅，須返還支票予
      被告和群公司，並出具切結書予被告和群公司（本院卷第
      17 頁），表示遭挪用之票據由其負責兌現，然此為被告
      和群公司得否依票據法第13條但書規定，以與被告康和公
      司所存抗辯事由，對抗原告，尚不生原告不得享有票據上
      權利之問題。
　　(二)次按票據債務人不得以自己與發票人或執票人之前手間所
　　　存抗之事由對抗執票人。但執票人取得票據出於惡意者，
　　　不在此限，票據法第13條定有明文。被告和群公司辯稱原
　　　告取得票據係出於惡意，應由被告和群公司就此負舉證責
  　　任。惟被告和群公司僅謂被告康和公司以票養票，維持公
　    司財務調度週轉，此情形為各金融行庫知悉，詎竟允許被
      告康和公司挪用廠商票據借貸，致大規模爆發康和公司跳
      票危機，牽連數百家廠商，原告知悉康和公司還款能力不
      足，猶為放款，如非有利益輸送之金融共犯情事，即為已
      取得超額擔保，參照檢調單位調查之犯罪事實，益徵原告
      非善意取得票據等語。然被告和群公司並未證明原告受讓
      系爭支票時，即明知其與被告康和公司有前揭抗辯事由存
      在，僅以檢調單位之調查，即臆測原告取得系爭支票係出
      於惡意，自無足採。
　　(三)再按無對價或以不相當之對價取得票據者，不得享有優於
　　　其前手之權利，票據法第14條第2項定有明文，所謂不得
　　　享有優於其前手之權利，係指前手之權利如附有人的抗辯
  　　，則取得人即應繼受其瑕疵，人的抗辯並不中斷而言（最
　    高法院68年台上字第3427號判例），而票據行為為不要因
      行為，執票人不負證明關於給付原因之責任，如票據債務
      人主張執票人取得票據係無對價或以不相當對價取得，應
      由該債務人負舉證責任。
　　(四)查系爭支票係被告康和公司提供予原告，作為漬償借款債
　　　務之擔保支票30張中之1張，依被告康和公司與原告間有
　　　關借款之約定，被告康和公司應按月繳息，按年息7.5%計
　　　付利息，後每逢1、4、7、10月1日按原告基本放款利率調
　　　整１次，並以被告康和公司往來交易客票為擔保品備償，
　　　客票兌現後沖償，每次動撥時應按授信餘額提供1.25倍額
　　　度之借戶背書之交易客票為副擔保品等情，有授信條件、
      撥款同意書等件影本在卷可稽，並為被告所不爭執；再查
      被告康和公司於91年5月31日經原告撥款10,900,000元，
      並提供被告和群公司簽發由被告康和公司背書之支票30張
      ，面額共計為13,714,500元，此為兩造所不爭執，則被告
      康和公司顯係依前開授信之約定，按授信額提供1.25倍額
      度之借戶背書之交易客票為副擔保，則此擔保之支票所擔
      保之借款債務，非僅本金，且包含利息，其目的係為被告
      康和公司未依約履行還款義務時，原告得就擔保品取償，
      原告取得包含系爭支票在內之30張支票，並非以不相當之
      對價取得。被告和群公司以30張支票中已兌現22張
      8,952,500元，被告康和公司僅餘債權1,947,500元（
      10,900,000-8,952,500=1,947,500），惟其餘含系爭支票
      在內擔保支票之總額為4,762,000元，原告係以不到四成
      之對價取得等語，顯未慮及此貨款須依年息7.5%計算利息
      ，且原告亦陳稱被告康和公司尚積欠5,881,290元（本院
      卷第50頁）；另被告和群公司又稱原告除30張支票外，另
      取得被告康和公司同額本票一張，係以不到一成之對價取
      得（1,974,500÷15,662,000(即10,900,000+4,762,000)
      ＝0.124....）等語，然被告康和公司縱確簽發10,900,00
      0元之本票予原告，此僅為被告康和公司得否以之為不相
      當對價取得本票之抗辯，與被告和群公司無涉，被告和群
      公司辯稱原告係以不相當對價取得系爭支票，其得以與被
      告康和公司所存抗辯事由對抗原告，拒絕給付票款，即無
      足採。
八、按發票人、承兌人、背書人及其他票據債務人，對於執票人
　　連帶負責。執票人向支票債務人行使追索權時，得請求自為
　　付款提示日起之利息，如無約定利率者，年利六釐計算，票
　　據法第96條第1項、第133條定有明文，又此規定依同法第
    144條之規定於支票亦準用之。被告和群公司為系爭支票之
    發票人，被告康和公司為背書人，系爭支票並無禁止背書轉
    讓之效力，且原告亦非以不相當之對價取得系爭支票，被告
    依票據之法律關係，請求被告連帶給付票款，即屬有據。從
    而，原告依票據之法律關係，請求被告連帶給付595,250元
    ，及自付款提示日即93年11月22日起至清償日止，按年利六
    釐計算之利息，為有理由，應予准許。
九、本判決係就民事訴訟法第427條第1項至第4項適用簡易訴訟
    程序所為被告敗訴之判決，依同法第389條第1項第3款規定
    ，應依職權宣告假執行。而被告均陳明願供擔保，聲請宣告
    免為假執行，爰酌定相當之擔保金額，一併准許之。
十、訴訟費用負擔之依據：民事訴訟法第85條第2項。
中　　華　　民　　國　　94　　年　　4 　　月　　22　　日
                  民事第五庭    法　官　吳青蓉
以上正本係照原本作成
如對本判決上訴，須於判決送達後20日內向本院提出上訴狀
中　　華　　民　　國　　94　　年　　4 　　月　　22　　日
                    　　　　　　書記官　陳耀山
